臺灣高等法院刑事判決　　　　　　　　96年度上易字第1041號
上　訴　人　臺灣臺北地方法院檢察署檢察官
被　　　告　甲○○
上列上訴人因被告詐欺案件，不服臺灣臺北地方法院九十六年度
易字第二二九號，中華民國九十六年四月十一日第一審判決（起
訴案號：臺灣臺北地方法院檢察署九十五年度偵字第一九九九五
、二二二二一號），提起上訴，本院判決如下：
    主  文
上訴駁回。
    理  由
一、公訴意旨略以：被告甲○○前與告訴人乙○○之間為僱傭關
    係，因告訴人之友人呂梅美有財務調度之需求，經告訴人之
    介紹，欲向被告借貸新臺幣（下同）四十萬元。詎被告見有
    機可趁，竟意圖為自己不法之所有，於民國九十五年五月八
    日晚間七時許，在臺北市○○街某餐廳與告訴人及呂梅美見
    面商談借款事由之際，向告訴人、呂梅美二人詐稱只要呂梅
    美提供支票、告訴人另以車輛作為擔保，即可借得款項，雙
    方並約定翌日（九日）上午十一時許，在臺北縣新店市○○
    路七００號前交付所借貸之款項，致告訴人及呂梅美二人陷
    於錯誤，信以為真，遂於翌日（九日）上午十時三十分許，
    告訴人、呂梅美二人依約前往約定地址，將呂梅美所簽發以
    中國信託商業銀行忠孝分行為付款人、支票號碼ＢＭ000
    0000號、發票日九十五年六月八日、票面金額四十萬元
    之支票（下稱系爭支票）一紙，及告訴人之女（起訴書誤繕
    為告訴人之子）鄭凱云所有車牌號碼４７６７－ＤＧ號自用
    小客車一輛，併書立協議書一紙交予被告。而被告於收受前
    揭支票、車輛後，竟於當日以電話告知呂梅美無法調借現金
    。嗣經告訴人向被告多次催討，央請返還上揭支票、車輛，
    被告皆置之不理，又避不見面，告訴人、呂梅美二人始知受
    騙。案經被害人乙○○訴由臺灣臺北地方法院檢察署檢察官
    偵查起訴，因認被告涉犯刑法第三百三十九條第一項之詐欺
    取財罪嫌。
二、公訴人認被告涉有詐欺取財之犯行，無非係以告訴人乙○○
    之指訴、證人呂梅美之證述，及有支票號碼ＢＭ00000
    00號之支票影本、車牌號碼４７６７－ＤＧ號自用小客車
    之行車執照影本、協議書影本各一紙，為其主要論據。
三、按犯罪事實應依證據認定之，無證據不得認定犯罪事實；又
    不能證明被告犯罪者，應諭知無罪之判決，刑事訴訟法第一
    百五十四條第二項、第三百零一條第一項分別定有明文。此
    所謂認定犯罪事實之證據，無論其為直接或間接證據，均須
    達於通常一般人均不致有所懷疑，而得確信其為真實之程度
    ，始得據為有罪之認定，若其關於被告是否犯罪之證明未能
    達此程度，而有合理性懷疑之存在，致使無法形成有罪之確
    信，根據「罪證有疑、利於被告」之證據法則，即不得遽為
    不利被告之認定（最高法院二十九年上字第三一０五號、四
    十年臺上字第八六號、七十六年臺上字第四九八六號判例可
    資參照）。次按告訴人之告訴，係以使被告受刑事追訴為目
    的，其指訴是否與事實相符，仍應調查其他證據，以資審認
    ，必被害人所述被害情形，無瑕疵可擊，且就其他方面調查
    ，又與事實相符，始足據為有罪判決之基礎（最高法院八十
    一年臺上第三五三九號判決參照）。訊據被告甲○○固坦承
    收受告訴人所交付之自小客車，及證人呂梅美支票之事實不
    諱，但堅詞否認被訴詐欺取財之犯行，辯稱：伊與告訴人間
    有債務關係，告訴人於九十五年五月八日上午十時許，在伊
    住處交付呂梅美所開立系爭支票，其目的在清償告訴人前所
    積欠之薪資及代為調借之欠款，因該支票並非告訴人所簽發
    ，伊始要求告訴人另以其女鄭凱云名下車牌號碼４７６７－
    ＤＧ號自用小客車作為擔保，並書立協議書為憑，並未同意
    以該支票、汽車為擔保借用現金等語，並提出勞工保險被保
    險人投保資料表影本、離職證明書影本、第一商業銀行存摺
    影本、告訴人央其調現之支票影本等件為證（見九十五年度
    偵字第一九九九五號卷第四十九頁、第五十一頁及原審卷第
    十八頁至第二十六頁）。
四、經查：
    （一）本件被告與告訴人乙○○間有無債務糾紛，雙方各執
          一詞，而告訴人於告訴狀中載明：被告任職於告訴人
          擔任負責人之「臺灣瑪格瑞科技股份有限公司」，二
          人間有僱佣關係（見九十五年度他字第四二一六卷第
          一頁）；於原審審理時亦以證人身分具結證稱：被告
          係朋友介紹擔任「臺灣瑪格瑞科技股份有限公司」之
          警衛，係領固定薪水，起先是三萬元，後來改為二萬
          元，係以轉帳方式，若有延後發給，即會以現金給付
          ，因工廠之設立登記未完成，有欠被告薪水，陸陸續
          續積欠超過四十萬元，但應未逾一百萬元等語（見原
          審卷四五頁）；於本院審理中卻否認上情，稱：伊並
          未雇用被告，僅讓被告在公司掛名，使其享有勞保、
          健保而已，另積欠被告之其他欠款亦已清償，二人間
          並無債務關係云云（見本院卷第三一頁），其前後之
          指訴，已相互齟齬。而被告所辯二人間有僱佣關係，
          且有薪資及其他調借現金之債務存在等事實，業據其
          提出勞工保險被保險人投保資料表影本、離職證明書
          影本、薪資匯款之第一商業銀行存摺影本、告訴人央
          其調現之支票影本，及告訴人委請被告處理公司對外
          債務之授權書等件為證（見同上偵查卷第三十頁、第
          四十九頁、第五十一頁及原審卷第十八頁至第二十六
          頁），對照告訴人於原審自為之證詞觀之，二人間確
          有逾四十萬元以上之薪資及調借現金之債務存在甚明
          ，被告所辯告訴人以呂梅美之支票及其女兒汽車供擔
          保，以清償雙方欠款之事，並非全然無據。
　　（二）有關系爭支票及汽車交付之原因及過程，告訴人於告
  　　　　訴狀中載明：係呂梅美欲調借現金，故開立支票，再
          由告訴人提供汽車擔保，由呂梅美及告訴人「分別」
          於九十五年五月九日上午十一時許，在臺北縣新店市
          交付予被告收執（見同上他字卷第二頁）；於九十五
          年五月八日呂梅美向伊借錢，伊約被告及呂梅美見面
          ，被告表示可以出借，呂梅美遂於當晚將支票交給伊
          ，伊於翌日前往新店將系爭支票及汽車交付被告（見
          同上偵卷第五頁）；於原審以證人身分作證則指證：
          在寫協議書的前一天晚上，我與呂梅美、被告三人一
          起在臺北市○○街「廣東小館」吃飯，呂梅美說要以
          支票向被告調借四十萬元發薪水，被告說可以，但要
          我提供車牌號碼４７６７－ＤＧ號自用小客車作擔保
          ，並約定隔天交付借款。當天吃完飯後，呂梅美就將
          支票號碼ＢＭ0000000號之支票交給我，隔天
          我去找被告拿錢，並將該支票及車牌號碼４６７６－
          ＤＧ號自用小客車交給被告，同時由我書立協議書。
          當時被告說他要向朋友拿錢後再匯款，但後來被告並
          未交付四十萬元借款云云（見原審卷第四十三頁反面
          至第四十四頁），前後亦不一致，且係指稱最初借款
          之原因，係呂梅美要向告訴人調借現金。
  　（三）而證人呂梅美於原審審理時卻具結證稱：當時是告訴
　　　　　人要還我錢，因告訴人無法湊出錢來，而我又急著要
　　　　　用錢，告訴人就提議以其女鄭凱云名下車牌號碼４７
　　　　　６７－ＤＧ號之自用小客車，向被告借款後還我，並
　　　　　向我借一張支票作為擔保，由我開口向被告借錢等語
　　　　　（見原審卷第三十五頁反面至第三十六頁），核與告
　　　　　訴人乙○○前開指述之借款人及借款過程迥異。而原
　　　　　審質以告訴人與呂梅美關係如何？告訴人稱：僅係普
　　　　　通朋友關係；而原審質之何以呂梅美借錢卻由告訴人
　　　　　提供車子擔保時，告訴人證稱：沒有什麼理由，可以
　　　　　幫助呂梅美借到錢云云搪塞（見原審卷第四十六頁）
  　　　　，是告訴人就上開齟齬之處，始終未能提出合理之解
　　　　　釋，其指訴之憑信性即有不足，顯然另有隱情，而有
　　　　  瑕疵。
　　（四）況告訴人於原審自承：（你有無欠呂梅美錢？）我有
  　　　　欠她的帳，欠多少我不知道，斷斷續續有錢就還她。
　　　　　（對於呂梅美說你欠她七、八十萬元，有何意見？）
　　　　　無意見，是否有欠她這麼多錢我不知道。（對被告說
　　　　　你欠他薪資總共七十三萬元，有何意見？）無意見，
　　　　　我要回去查一下，有的話我無意見。（為何認為被告
　　　　　有騙你的錢？）現在我不認為他有詐騙，我會提告訴
　　　　　的原因是因為擔保品是車子，我怕車子出去發生意外
　　　　　有責任的問題，所以我才去報案等語（見本院卷第四
　　　　　十五頁反面至第四十六頁），益見告訴人對於案情多
  　　　　所隱瞞。再衡以本件借款金額高達四十萬元，數額非
　　　　　微，借款人理應慎重為之，若非告訴人係借款人，並
　　　　　以證人呂梅美所簽發系爭支票抵償其積欠被告之債務
　　　　　，並以其女鄭凱云名下車牌號碼４７６７－ＤＧ號自
　　　　　用小客車擔保該紙支票之兌現，告訴人豈有在其非借
　　　　　款人復未取得分文借貸款項之情況下，親筆書立內容
　　　　　為：「茲以中國信託忠孝分行帳號00000000
　　　　　0000帳號，支票ＢＭ0000000，面額新臺
　　　　　幣肆拾萬元，向甲○○先生借用新臺幣肆拾萬元正，
　　　　　並已取用，同時以福特二０００ＣＣ四輪帶動車作連
　　　　　帶保證，支票兌現後再原車歸還，恐口無憑，特立此
　　　　　協議書為據。此致甲○○先生。借款人乙○○（簽名
　　　　　蓋章）」協議書（見同上偵查卷第五十頁反面）之可
　　　　  能？益徵被告前揭辯詞非虛。
五、綜上所述，告訴人對於案情多所隱瞞，且與證人呂梅美之證
　　詞不符，本院自不能徒憑告訴人有瑕疵之指訴，遽為不利被
　  告之認定。公訴人所提之證據及指出證明之方法，無從說服
    本院形成被告所涉詐欺犯行有罪之心證。此外，復查無其他
    積極證據足資認定被告涉有公訴人所指詐欺取財之犯行，不
    能證明被告犯罪，原審同此認定，為被告無罪之判決，並無
　　違誤。檢察官上訴指依協議書之記載，被告確係為告訴人及
　  呂梅美調借現金，非清償之前欠款，以此指摘原判決不當。
    但該協議書所載「業已取用」，當係指該款業已交付之意，
    亦與被告所辯此係指之前之欠款業已取用之意相符，而告訴
    人對此亦僅解釋：因借款人處於弱勢地位，不得已如此記載
    云云（見本院卷第三十一頁），未有其他之舉證，以供本院
    調查，仍無解其指訴前後不一之瑕疵，尚不足以動搖本院上
    開無罪之心證。依諸上開說明，檢察官之上訴並無理由，應
    駁回之。
據上論斷，應依刑事訴訟法第三百六十八條判決如主文。
本案經檢察官林炳雄到庭執行職務
中　　華　　民　　國　　96　　年　　8 　　月　　28　　日
　　　　　　　　　刑事第四庭　審判長法　官　蔡秀雄
                                    法  官  陳國文
                                    法  官  鄭水銓
以上正本證明與原本無異。
本判決不得上訴。
　　　　　　　　　　　　　　　　    書記官　劉貞達
中　　華　　民　　國　　96　　年　　8 　　月　　31　　日
